【裁判字號】    97,上更(一),164
【裁判日期】    990615
【裁判案由】    塗銷土地所有權移轉登記等
【裁判全文】
臺灣高等法院民事判決               97年度上更(一)字第164號
上  訴  人  寅○○
            辛○○○
            癸○○
            丙○○
            丁○○
            戊○○
            庚○○
共      同
訴訟代理人  張玉希律師
上  訴  人  甲○○○
追加  原告  宙○○
            宇○○
            未○○○
            地○○
            乙○○○
            戌○○
            酉○○
被 上訴 人  巳○○
            辰○○
            卯○○
            午○○
            亥○○○
            壬○○
            丑○○
            子○○
            己○○
            天○○○
            申○○
共      同
訴訟代理人  葉銘功律師
            鍾凱勳律師
            陳君慧律師
上列當事人間請求塗銷土地所有權移轉登記等事件，上訴人對於
中華民國95年6月30日台灣士林地方法院93年度訴字第1234號第
一審判決提起上訴，經最高法院第一次發回更審，上訴人並為訴
之追加，本院於99年6月1日言詞辯論終結，判決如下：
    主  文
原判決關於駁回上訴人後開第二項之訴，及該訴訟費用之裁判均
廢棄。
上開廢棄部分，(一)被上訴人巳○○應將其所有坐落台北縣石門鄉
○○段石門小段28地號土地，台北縣淡水地政事務所收件：67年
4月21日67淡地字第03815號、應有部分1/8中之1/24之繼承登記
塗銷，回復登記為其被繼承人林紅緞名義。被上訴人巳○○、辰
○○、午○○、卯○○、壬○○、亥○○○、丑○○、子○○、
己○○、天○○○及申○○等人應將其被繼承人林紅緞所有坐落
於台北縣石門鄉○○段石門小段28地號土地，應有部分1/8中之
1/24，同所收件：64年12月31日64淡地字第11262號之繼承登記
塗銷，回復登記為林紅緞之被繼承人林許顏名義。(二)被上訴人辰
○○、午○○、卯○○應分別將其所有坐落台北縣石門鄉○○段
石門小段66-2地號土地，台北縣淡水地政事務所收件：67年4月
21日67淡地字第03813號、應有部分1/6中之1/24之繼承登記塗銷
，回復登記為其被繼承人林紅緞名義。被上訴人巳○○、辰○○
、午○○、卯○○、壬○○、亥○○○、丑○○、子○○、己○
○、天○○○及申○○等人應將其被繼承人林紅緞所有坐落台北
縣石門鄉○○段石門小段66-2地號土地，應有部分1/6中之3/24
，同所收件：64年12月31日64淡地字第11262號之繼承登記塗銷
，回復登記為林紅緞之被繼承人林許顏名義。(三)被上訴人巳○○
應將其所有坐落台北縣石門鄉○○段石門小段66-6地號土地，台
北縣淡水地政事務所收件：67年4月21日67淡地字第03815號、應
有部分1/8中之1/24之繼承登記塗銷，回復登記為其被繼承人林
紅緞名義。被上訴人巳○○、辰○○、午○○、卯○○、壬○○
、亥○○○、丑○○、子○○、己○○、天○○○及申○○等人
應將其被繼承人林紅緞所有坐落台北縣石門鄉○○段石門小段
66-6地號土地，應有部分1/8中之1/24，同所收件：64年12月31
日64淡地字第11262號之繼承登記塗銷，回復登記為林紅緞之被
繼承人林許顏名義。(四)被上訴人巳○○應返還上訴人寅○○、辛
○○○、癸○○、戊○○、丁○○、丙○○、庚○○、甲○○○
及追加原告宙○○、宇○○、地○○、乙○○○、未○○○、酉
○○、戌○○與被繼承人林許顏其餘繼承人（即被上訴人全體及
林秋娥、林淑貞、林端端、林綿綿、林月雲等人）新台幣柒仟肆
佰柒拾玖元為公同共有，及自民國98年6月10日起至清償日止按
年息5%計算之利息。(五)被上訴人巳○○、辰○○、午○○及卯○
○應各返還上訴人寅○○、辛○○○、癸○○、戊○○、丁○○
、丙○○、庚○○、甲○○○，及宙○○、宇○○、地○○、乙
○○○、未○○○、酉○○、戌○○與被繼承人林許顏其餘繼承
人（即被上訴人全體及林秋娥、林淑貞、林端端、林綿綿、林月
雲等人）新台幣肆萬伍仟零玖拾肆元為公同共有，及自民國98年
6月10日起至清償日止按年息5% 計算之利息。
第一、二審（除確定部分外）、發回前第三審訴訟費用，由被上
訴人連帶負擔；追加訴訟費用由被上訴人連帶負擔。
    事實及理由
一、本件上訴人寅○○等7人主張共同被繼承人林許顏之遺產遭
    侵害，其訴訟標的對於林許顏之繼承人必須合一確定而應共
    同起訴。宙○○、宇○○、地○○、乙○○○、未○○○、
    酉○○、陳嬌美（下稱宙○○等7人）係林許顏養女陳林甘
    之繼承人，更審前本院業依上訴人之聲請，以裁定命宙○○
    等7人於一定期間內追加為原告，逾期未據追加，依民事訴
    訟法第56條之1第1項規定，視為已一同起訴，合先敘明。
二、視同上訴人甲○○○及上列追加原告宙○○等7人計8人，經
    合法通知，均未於言詞辯論期日到場，核無民事訴訟法第38
    6條各款所列情形，爰准被上訴人聲請，由其一造辯論而為
    判決。
三、上訴人於發回本院後主張因起訴時誤算，其請求應回復土地
    登記之繼承持分（24分之1）及不當得利金額（新台幣〈下
    同〉7,479元、180,377元），較原審之請求繼承持分（32
    分之1）與不當得利金額（5,609元、135,283元）為多。核
    屬擴張應受判決事項之聲明（亦屬追加），惟其訴訟標的無
    異、其請求之基礎事實同一，依民事訴訟法第446條第1項但
    書、第255條第1項第2、3款規定，應予准許。
四、上訴人寅○○等7人主張：上訴人辛○○○、癸○○、戊○
    ○、丁○○、丙○○、庚○○（下稱辛○○○等6人）係林
    茂仁之繼承人；上訴人寅○○及林茂仁之被繼承人林木春於
    民國34年7月20日亡故，林木春於日據時期為戶主，亡故後
    家產由男性卑親屬寅○○、林茂仁繼承（如法院認林木春之
    財產屬私產而非家產時，其女性直系卑親屬林秋娥、林淑貞
    、林端端、林綿綿、林月雲等人固亦有繼承權，但女性卑親
    屬均已同意由男性卑親屬提起訴訟，本件雖僅男性卑親屬或
    其繼承人起訴，亦無不合）。緣被繼承人林許顏於44年11月
    30日亡故，其遺產應由其養子林機、林木春、養女陳林甘共
    同繼承。因林木春先於林許顏亡故，林木春之應繼分由其直
    系卑親屬林茂仁、寅○○、林秋娥、林淑貞、林端端、林綿
    綿、林月雲等人代位繼承。林茂仁於69年5月8日亡故，其遺
    產由辛○○○等6人繼承。林機於60年7月11日亡故，其遺產
    原由配偶林曹菊、子女林紅緞及視同上訴人甲○○○繼承；
    林曹菊繼於62年2月14日亡故後，其遺產應由林紅緞及甲○
    ○○繼承。林紅緞亡故後，其遺產由巳○○、辰○○、午○
    ○、卯○○、林蓮鳳、亥○○○、壬○○等人繼承。林蓮鳳
    於63年2月26日亡故後，其遺產原由配偶林榮及子女申○○
    、陳林美英、己○○、子○○及丑○○繼承。林榮繼於81年
    3月14日亡故，其遺產應由申○○、陳林美英、己○○、子
    ○○及丑○○繼承。又陳林甘於37年5月16日亡故，其繼承
    人為追加原告宙○○等7人。詎林許顏死亡後，林紅緞擅自
    於64年12月31日以不實之文件，將其遺產中即坐落台北縣石
    門鄉○○段石門小段28地號、66-2地號、66-6地號土地應有
    部分各6分之1，辦理繼承登記為其名下；林紅緞死亡後由其
    子即巳○○等4人繼承登記為所有人，妨害寅○○等7人（林
    木春之繼承人）、甲○○○（林機之繼承人）、宙○○等7
    人（陳林甘之繼承人）對28地號、66-2地號、66-6地號土地
    之所有權；巳○○應塗銷28地號、66-6地號土地之繼承登記
    （辰○○、午○○及卯○○於70年間已將其28地號、66-6地
    號土地連同其繼承林機之部分出賣予他人），辰○○、午○
    ○、卯○○應塗銷66-2地號土地之繼承登記（巳○○於78年
    間將其66-2地號土地應有部分贈與他人）；被上訴人（林紅
    緞之繼承人全體）應塗銷28地號、66-2地號、66-6地號土地
    林紅緞所為之繼承登記；復66-13地號土地分割自66-2地號
    土地、66-12地號土地分割自66-6地號土地（65年間分割）
    ，業經石門鄉公所於93年間辦理徵收，巳○○等4人自66-13
    地號土地獲有徵收補償金18萬0377元，巳○○自66-12地號
    土地獲有徵收補償金7,479元（辰○○、午○○及卯○○於
    70年間已將土地出賣他人），均為不當得利，應分別由巳○
    ○等4人、巳○○返還其本息與寅○○等7人及甲○○○（下
    合稱寅○○等8人）為公同共有。爰依民法第767條及不當得
    利規定，求為塗銷上開繼承登記及返還不當得利之判決。原
    審為上訴人敗訴判決，上訴聲明：(一)原判決除確定部分外廢
    棄。(二)上開廢棄部分，(1)被上訴人巳○○應將其所有坐落台
    北縣石門鄉○○段石門小段28地號土地，台北縣淡水地政事
    務所收件：67年4月21日67淡地字第03815號、應有部分1/8
    中之1/24之繼承登記塗銷（即回復登記為被繼承人林紅緞名
    義）。被上訴人巳○○、辰○○、午○○、卯○○、壬○○
    、亥○○○、丑○○、子○○、己○○、天○○○及申○○
    等人應將其被繼承人林紅緞所有坐落同上小段28地號土地，
    應有部分1/8中之1/24（即上述回復登記於林紅緞名義部分
    ），同所收件：64年12月31日64淡地字第11262號之繼承登
    記塗銷（即回復登記為林紅緞之被繼承人林許顏名義）。(2)
    被上訴人辰○○、午○○、卯○○應分別將其所有坐落同上
    小段66-2地號土地，同所收件：67年4月21日67淡地字第038
    13號、應有部分1/6中之1/24之繼承登記塗銷（即回復登記
    為其被繼承人林紅緞名義）。被上訴人巳○○、辰○○、午
    ○○、卯○○、壬○○、亥○○○、丑○○、子○○、己○
    ○、天○○○及申○○等人應將其被繼承人林紅緞所有坐落
    同上小段66-2地號土地，應有部分1/6中之3/24（即上述回
    復登記於林紅緞名義之應有部分3/24），同所收件：64年12
    月31日64淡地字第11262號之繼承登記塗銷（即回復登記為
    林紅緞之被繼承人林許顏名義）。(3)被上訴人巳○○應將其
    所有坐落同上小段66-6地號土地，同所收件：67年4月21日
    67淡地字第03815號、應有部分1/8中之1/24之繼承登記塗銷
    （即回復登記為林紅緞名義）。被上訴人巳○○、辰○○、
    午○○、卯○○、壬○○、亥○○○、丑○○、子○○、己
    ○○、天○○○及申○○等人應將其被繼承人林紅緞所有坐
    落同上小段66-6地號土地，應有部分1/8中之1/24（即回復
    登記於林紅緞之應有部分1/24），同所收件：64年12月31日
    64淡地字第11262號之繼承登記塗銷（即回復登記為林紅緞
    之被繼承人林許顏名義）。(4)被上訴人巳○○應返還上訴人
    寅○○、辛○○○、癸○○、戊○○、丁○○、丙○○、庚
    ○○、甲○○○及追加原告宙○○、宇○○、地○○、乙○
    ○○、未○○○、酉○○、戌○○與被繼承人林許顏其餘繼
    承人（即被上訴人全體、林秋娥、林淑貞、林端端、林綿綿
    、林月雲等人）7,479元為公同共有，及自98年6月10日起至
    清償日止按年息5%計算之利息。(5)被上訴人巳○○、辰○○
    、午○○及卯○○應各返還上訴人寅○○、辛○○○、癸○
    ○、戊○○、丁○○、丙○○、庚○○、甲○○○，及宙○
    ○、宇○○、地○○、乙○○○、未○○○、酉○○、戌○
    ○與被繼承人林許顏其餘繼承人（即被上訴人全體、林秋娥
    、林淑貞、林端端、林綿綿、林月雲等人）45,094元為公同
    共有，及自98年6月10日起至清償日止按年息5%計算之利息
    。（上訴人請求塗銷同段第29號贈與移轉登記及關於尖子鹿
    小段304號不當得利本息部分，業經第三審判決駁回其上訴
    確定，不贅。）
五、被上訴人則以：否認以不實之文件於64年間將系爭不動產辦
    理繼承登記於其名下，依據最高法院43年台上字第377號判
    例及17年上字第917號判例，就所謂「以不實文件辦理繼承
    」之事實，應由上訴人負舉證責任。又法定繼承人未辦理不
    動產繼承登記，原因可能為拋棄繼承、喪失繼承權或是遺產
    協議分割之結果。被上訴人僅係抗辯上訴人應就林紅緞擅自
    以不實之文件辦理繼承登記於其名下之事實負舉證責任，並
    未曾主張上訴人之被繼承人有拋棄繼承之事實，自無理由命
    被上訴人就「上訴人之被繼承人有拋棄繼承」之事實負舉證
    責任。上訴人既無法證明林紅緞擅自以不實文件辦理繼承登
    記之事實，其請求塗銷繼承登記及返還不當得利，顯屬無據
    等語，資為抗辯。答辯聲明：上訴駁回。
六、查坐落石門小段28地號土地，原為林機、林木春、林許顏、
    李盧4人共有，林機、林木春應有部分（下稱持分）各2/6，
    林許顏、李盧持分各為1/6。林機於60年7月10日死亡，其持
    分2/6於65年2月9日由林紅緞繼承登記。林許顏於44年11月
    30日死亡，其持分1/6以收件日期：64年12月31日64淡地字
    11262號，原因：44年11月30日繼承，於65年5月26日登記為
    林紅緞所有；林紅緞65年7月12日死亡，其持分3/6，以收件
    ：67年4月21日67淡地字第03815號，於67年4月26日由巳○
    ○、辰○○、午○○、卯○○4人繼承登記，持分各1/8。辰
    ○○、午○○、卯○○3人於70年8月19日將其持分各1/8計
    3/8以買賣為原因，移轉所有權登記予訴外人簡爐，業據上
    訴人提出之土地登記簿謄本為證（見原審調字卷第71-84頁
    ）。又同上小段66-2地號土地原為林木春、林許顏、林機3
    人共有，林木春持分2/6，林許顏持分1/6，林機持分3/6。
    嗣林機之持分3/6於65年2月9日由林紅緞繼承登記，林許顏
    之持分1/6，以收件日期：64年12月31日64淡地字第11262號
    ，原因：44年11月30日繼承，於65年5月26日登記為林紅緞
    所有；林紅緞65年7月12日死亡，其持分4/6，以收件：67年
    4月21日67淡地字第03813號，於67年4月26日由巳○○、辰
    ○○、午○○、卯○○4人繼承登記，持分各1/6。又66-2地
    號土地於66年1月4日分割出66-13地號土地。巳○○於78年7
    月12日將其持分1/6贈與第三人林文旭等情，亦據上訴人提
    出之土地登記簿謄本可憑（見原審調字卷第86-99頁）。再
    同上小段66-6地號土地原為林機、林木春、林許顏、李盧4
    人共有，林機、林木春持分各2/6，林許顏、李盧持分各1/6
    。林機於60年7月10日死亡，其持分2/6於65年2月9日由林紅
    緞繼承登記。林許顏於44年11月30日死亡，其持分1/6 以收
    件日期：64年12月31日64淡地字11262號，原因：44年11月3
    0日繼承，於65年5月26日登記為林紅緞所有。林紅緞65年7
    月12日死亡，其持分3/6，以收件：67年4月21日67淡地字第
    03815號，於67年4月26日由巳○○、辰○○、午○○、卯○
    ○4人繼承登記，持分各1/8。辰○○、午○○、卯○○3人
    於70年8月19日將其持分各1/8計3/8以買賣為原因，移轉所
    有權登記予訴外人簡爐。又66-6地號土地於66年1月4日因分
    割增加66-12地號土地，66-12地號土地於93年5月18日因徵
    收登記為石門鄉所有等情，亦有上訴人提出之土地登記簿謄
    本可稽（見原審調字卷第100-114頁、原審卷(一)第85-93頁）
    ，並為被上訴人所不爭執。
七、次查林許顏於44年11月30日亡故，其法定繼承人有養子林機
    、林木春、養女陳林甘等3人。惟林木春早於34年7月20日（
    日據時期）亡故，其繼承人有配偶林潘氏益（50年7月13日
    亡）、林茂仁（69年5月8日亡，其繼承人為辛○○○等6人
    ）、寅○○及林秋娥、林淑貞、林端端、林綿綿、林月雲等
    人。而陳林甘亦於37年5月16日亡故，其繼承人為現存之追
    加原告宙○○等7人。又林機於60年7月10日死亡，其繼承人
    有林紅緞、甲○○○；林紅緞於65年7月12日死亡，其繼承
    人有巳○○、辰○○、午○○、卯○○、亥○○○、壬○○
    及林蓮鳳（63年2月26日亡，繼承人為己○○、子○○、林
    美音、丑○○、申○○）等人之事實，亦據上訴人提出之繼
    承系統表、戶籍謄本等為證（見本院上字卷(一)第90-179頁、
    206-209頁），復為兩造所不爭執之事實。
八、按因繼承於登記前已取得不動產物權者，非經登記，不得處
    分其物權，固為民法第759條所明定。第按繼承，因被繼承
    人死亡而開始。又繼承人自繼承開始時，除本法另有規定外
    ，承受被繼承人財產上之一切權利、義務。但權利、義務專
    屬於被繼承人本身者，不在此限。民法第1147條、第1148條
    第1項亦分別定有明文。繼承效力乃因被繼承人死亡之事實
    而當然發生，與繼承人之意思無關，不以繼承人表示繼承意
    思為必要。繼承人就不動產物權之遺產，雖尚未經登記，仍
    非不得主張權利。是繼承人就不動產物權之遺產，主張其為
    權利人，只需證明其為不動產物權原登記名義人之繼承人，
    依民事訴訟法第277條規定其舉證責任即為已足。又我國民
    法採當然繼承主義，繼承人必有民法第1145條第1項各款之
    法定事由，始喪失繼承權；且繼承人拋棄繼承，於74年6月3
    日前，應依修正前民法第1174條第2項規定之法定方式為之
    ，亦即於知悉其得繼承之時起2個月內，以書面向法院、親
    屬會議或其他繼承人為之，否則不生拋棄繼承效力。自不得
    以繼承人未曾就被繼承人之遺產表示繼承之意思，或未辦理
    繼承登記，即推認其已拋棄繼承或喪失繼承權。再者，不動
    產遺產之協議分割乃繼承人之處分行為，依民法第759條規
    定，非經登記，不得協議分割之。詳言之，已完成不動產物
    權繼承登記者對原登記名義人即被繼承人之他法定繼承人，
    如否認其權利，即應就其已拋棄繼承或喪失繼承權或因協議
    分割而喪失其權利之事實，負舉證之責。本件經最高法院發
    回意旨亦略謂主張拋棄繼承者，應就拋棄繼承之事實，負舉
    證之責任，亦同此旨趣。經查系爭不動產物權原登記名義人
    即被繼承人林許顏於44年11月30日亡故，其法定繼承人有養
    子林機、林木春、養女陳林甘等3人。上訴人寅○○等7人為
    林木春之繼承人，視同上訴人甲○○○及林紅緞為林機之繼
    承人，追加原告宙○○等7人為陳林甘之繼承人，依法均應
    繼承而取得林許顏所有系爭28地號、66-2地號、66-6地號土
    地之所有權；詎被上訴人之被繼承人林紅緞，於64年12月31
    日以收件文號64淡地字第11262號，繼承為原因，單獨辦理
    繼承登記為林紅緞所有（持分各1/6）。此有前揭戶籍謄本
    、土地登記簿謄本可稽。上訴人寅○○等7人主張其為林許
    顏之法定繼承人，依法繼承之系爭土地所有權已遭侵害，洵
    非無稽。上訴人寅○○等7人主張其為系爭不動產物權遺產
    之權利人，據其提出上揭土地登記謄本及戶籍登記謄本等證
    據，依民事訴訟法第277條規定亦已盡其舉證責任。本件經
    最高法院發回後，被上訴人雖辯稱：法定繼承人未辦理不動
    產繼承登記，原因可能為拋棄繼承、喪失繼承權或是遺產協
    議分割之結果，被上訴人並未曾主張上訴人之被繼承人有拋
    棄繼承之事實，自無需就此負舉證責任云云。然被上訴人就
    上訴人依法繼承之系爭土地所有權既否認之，自應就上訴人
    依法繼承之權利，已因法定事由喪失繼承權或法律行為（拋
    棄繼承或遺產協議分割）喪失權利之有利於己事實，負舉證
    責任，不因其是否主張上訴人之被繼承人拋棄繼承而異。而
    系爭28地號、66-2地號、66-6地號土地當時林紅緞辦理繼承
    登記之相關資料，已逾保存年限，經土地登記機關銷毀，此
    有台北縣淡水地政事務所函附卷可稽（原審卷(一)第175、第
    190-201頁），本件經最高法院發回後，被上訴人亦未曾就
    上揭有利於己之事實，提出證據以實其說。其空言否認「以
    不實文件辦理繼承」之事實，自無足取。是上訴人依民法
    767條請求被上訴人塗銷前揭不實之繼承登記，洵屬有據。
九、系爭66-2地號、66-6地號土地經林紅緞完成繼承登記後；於
    65年間，自66-2地號土地分割出66-13地號土地，自66-6地
    號土地分割出66-12地號土地，繼於93年間辦理徵收登記為
    石門鄉公所名下，巳○○等4人自66-13地號土地（65平方公
    尺其持分1／6，每平方公尺11893元加4成計徵）獲有徵收補
    償金18萬0377元，每人分獲45,094元；巳○○自66-12地號
    土地（11平方公尺其持分1／24，每平方公尺11665元加4成
    計徵）獲有徵收補償金7,479元（辰○○、午○○及卯○○
    於70年間已將土地出賣他人）；有石門鄉發放徵收補償清冊
    可參（見本院上更(一)字卷第130-132頁，196頁），亦被上訴
    人為所不爭，被上訴人獲有上開不當得利，亦無疑義，則上
    訴人請求被上訴人返還上開不當得利，亦屬有據。
十、綜上所述，上訴人本於民法767條及不當得利規定，請求(1)
    被上訴人巳○○將系爭28地號土地，於67年4月21日以67淡
    地字第03815號所辦理應有部分1/8中之1/24之繼承登記塗銷
    【計算式：（林機持分2/6＋林許顏持分1/6）÷4（龍、舞
    、壕、溪）＝1/8；1/6÷（2/6＋1/6）＝1/3；1/8×1/3 ＝
    1/24】，回復登記其為被繼承人林紅緞名義。被上訴人巳○
    ○、辰○○、午○○、卯○○、壬○○、亥○○○、丑○○
    、子○○、己○○、天○○○及申○○等人應將系爭28地號
    土地，該應有部分1/8中之1/24，於64年12月31日以64淡地
    字第11262號所辦理之繼承登記塗銷，回復登記為林紅緞之
    被繼承人林許顏名義。(2)被上訴人辰○○、午○○、卯○○
    應分別將系爭66-2地號土地，於67年4月21日以67淡地字第
    03813號、應有部分1/6中之1/24之繼承登記塗銷【計算式：
    （林機持分3/6＋林許顏持分1/6）÷4（龍、舞、壕、溪）
    ＝1/6；1/6÷（3/6＋1/6）＝1/4；1/6×1/4＝1/24】，回
    復登記為其被繼承人林紅緞名義。被上訴人巳○○、辰○○
    、午○○、卯○○、壬○○、亥○○○、丑○○、子○○、
    己○○、天○○○及申○○等人應將系爭66-2地號土地，該
    應有部分1/6中之3/24（1/24×3＝3/24；即上述回復登記於
    林紅緞名義之部分），於64年12月31日以64淡地字第11262
    號所辦理之繼承登記塗銷，回復登記為林紅緞之被繼承人林
    許顏名義。(3)被上訴人巳○○應將系爭66-6地號土地，於67
    年4月21日以67淡地字第03815號所辦理之應有部分1/8中之
    1/24之繼承登記塗銷【計算式：（林機持分2/6＋林許顏持
    分1/6）÷4（龍、舞、壕、溪）＝1/8；1/6÷（2/6＋1/6
    ）＝1/3；1/8×1/3＝1/24】，即回復登記為林紅緞名義。
    被上訴人巳○○、辰○○、午○○、卯○○、壬○○、亥○
    ○○、丑○○、子○○、己○○、天○○○及申○○等人應
    將系爭66-6地號土地，該應有部分1/8中之1/24，於64年12
    月31日以64淡地字第11262號所辦理之繼承登記塗銷，回復
    登記為林紅緞之被繼承人林許顏名義。(4)被上訴人巳○○應
    返還上訴人寅○○、辛○○○、癸○○、戊○○、丁○○、
    丙○○、庚○○、甲○○○及追加原告宙○○、宇○○、地
    ○○、乙○○○、未○○○、酉○○、戌○○與被繼承人林
    許顏其餘繼承人（即被上訴人全體及林秋娥、林淑貞、林端
    端、林綿綿、林月雲等人）7,479元為公同共有。(5)被上訴
    人巳○○、辰○○、午○○及卯○○應各返還上訴人寅○○
    、辛○○○、癸○○、戊○○、丁○○、丙○○、庚○○、
    甲○○○，及宙○○、宇○○、地○○、乙○○○、未○○
    ○、酉○○、戌○○與被繼承人林許顏其餘繼承人（即被上
    訴人全體及林秋娥、林淑貞、林端端、林綿綿、林月雲等人
    ）45,094元為公同共有，核屬有據。上開(4)、(5)之不當得利
    並均自98年6月10日起至清償日止加付年息5%計算之利息，
    依民法第182條第2項規定，亦屬有據，均應准許。上開應准
    許範圍，關於塗銷繼承登記之請求，原審僅各請求塗銷繼承
    持分32分之1，逾此部分，均為最高法院發回本院後上訴人
    追加請求者；關於不當得利之請求，原審僅分別請求巳○○
    給付5,609元，與請求巳○○、辰○○、午○○及卯○○應
    給付135,283元（即每人33821元），逾此部分，亦為最高法
    院發回本院後上訴人所追加請求者；原審就上開應准許範圍
    除追加部分外，為上訴人敗訴之判決，尚有未洽，上訴論旨
    ，指摘原判決此部分為不當，求予廢棄改判，非無理由，爰
    由本院予以廢棄改判如主文第2項所示。又上開追加之訴，
    核屬有據，應予准許。
十一、本件事證已臻明確，兩造其餘攻擊防禦方法及未經援用之
      證據，經審酌後核與判決結果不生影響，爰不一一論述，
      附此敘明。
十二、據上論結，本件上訴及追加之訴均為有理由，依民事訴訟
      法第385條第1項，第450條、第463條、第78條、第85條第
      2項判決如主文。
中    華    民    國    99    年    6    月    15    日
                  民事第十庭
                        審判長法  官  黃豐澤
                              法  官  林麗玲
                              法  官  吳謀焰
正本係照原本作成。
不得上訴。
中    華    民    國    99    年    6     月    15    日
                              書記官  鄭淑昀

司法院資訊處製作；財團法人民間司法改革基金會備份。
